臺灣臺北地方法院簡易民事判決
111年度北簡字第6514號
原      告  利奇歐式傢俱有限公司


法定代理人  陳泓銘  
訴訟代理人  陳建中律師
            羅國豪律師
被      告  李東霖（原名李國賢）

上列當事人間請求確認本票債權不存在事件，本院於民國一百一
十一年八月三十一日言詞辯論終結，判決如下︰
    主    文
原告之訴駁回。
訴訟費用新臺幣貳萬伍仟柒佰伍拾元由原告負擔。
    事    實
甲、原告方面：
一、聲明：確認被告持有原告為發票人、票面金額新臺幣（下同
    ）二百五十萬元、發票日為民國一百零八年三月十二日、本
    票號碼YA0000000號之本票（下稱系爭本票）債權不存在。
二、陳述略稱：
  ㈠緣原告法定代理人陳泓銘與被告為多年從事裝潢傢俱事業之
    合作夥伴，如原告有承接裝潢傢俱業務時，就傢俱部分多會
    委由被告所屬工廠進行傢俱之製造及加工，這十數年來原告
    交付的生意往來金額高達數千萬元，均由原告以開立支票方
    式支付，且均如數兌現，從未有跳票或不予支付之情形。
  ㈡原告嗣於一百零八年間因獲悉某馬來西亞事業體要來台投資
    飯店業，為求順利拿下該飯店之後改裝之裝潢及傢俱的承包
    業務，約定分別先由原告法定代理人陳泓銘、被告各預先投
    資中人三百三十萬元、二百五十萬元，因被告表示其配偶對
    此事是否真實存有疑慮，是否可由原告法定代理人陳泓銘開
    具票面金額為二百五十萬元之本票予被告，以求回去對其配
    偶有個交代，因雙方為合作多年之夥伴，原告法定代理人陳
    泓銘不疑有他遂同意被告提議，然因雙方並無債權債務關係
    ，故原告法定代理人陳泓銘乃以原告名義簽發票據且未於系
    爭本票填具發票日、到期日，是系爭本票確實並非因兩造有
    基於任何債權債務關係而簽發。縱使目前仍未能順利拿下前
    述之飯店裝潢及傢俱的承包業務，亦屬被告個人之投資損失
    ，而與原告無涉，至為顯然。
  ㈢原告未於系爭本票填具發票日，亦未授權被告填寫，詎被告
    竟擅自嗣後填寫發票日，使系爭本票發生票據效力，而涉及
    偽造票據之情事，故系爭本票應為無效票據。系爭本票於簽
    發當時因欠缺發票日之記載而為當然無效之票據，且不因被
    告嗣後自行填具發票日而使系爭本票變為有效之票據，而被
    告擅自填具發票日，使原本欠缺票據絕對必要記載事項而無
    效之系爭本票，成為內容記載完備而發生效力之票據，自屬
    偽造有價證券之行為，至為灼然。
  ㈣退步言之，縱系爭票據為有效票據，然如前所述，原告與被
    告間並無任何債權債務關係存在，故系爭本票債權並不存在
    。原告法定代理人陳泓銘以原告名義開具系爭本票，係用以
    證明被告確有支付二百五十萬元予中人乙事，然因雙方間並
    無任何債權債務關係存在，故原告自得依票據法第十三條前
    段反面解釋向被告提出原因關係欠缺之抗辯，且參諸最高法
    院一○三年度台上字第二五四號判決意旨，自應由被告就該
    原因關係存在之積極事實，負舉證責任。系爭本票因欠缺發
    票日之記載而屬無效票據，且兩造間並無任何債權債務關係
    存在，故系爭本票債權並不存在，原告主張系爭本票違反票
    據法第十一條第一項及第一百二十條第一項第六款屬於無效
    票據，又依票據法第十三條為系爭本票欠缺原因關係之主張
    ，所以系爭本票債權不存在，爰依確認本票債權不存在之法
    律關係提起本件訴訟。
  ㈤關於本院一一一年度司票字第二九三一號全卷，希望該卷第
    十三頁的本票發票日能夠送法務部調查局鑑定筆跡。系爭本
    票現於被告處，被告若拒絕提出系爭本票原本，應足認被告
    顯已喪失系爭本票之占有，且依最高法院八十二年度台上字
    第二六一九號、臺灣高等法院一○二年度重上字第七四四號
    判決意旨，被告應執有票據始可主張票據債權，如被告未執
    有票據，不問其原因為何，均不得主張該票據權利，應認定
    本票債權不存在。
  ㈥關於證人表示系爭本票是原告法定代理人簽的，金額確實是
    原告法定代理人開的，但發票日跟到期日根本都沒有簽，所
    以被告要提示原告法定代理人也不知道。系爭本票所載金額
    「貳佰伍拾萬元」、「李東霖」及阿拉伯數字「0000000」
    均為原告法定代理人陳泓銘寫的，只有發票日「108年3月12
    日」不是原告法定代理人陳泓銘寫的。發票日不寫係因被告
    從九十六年開始就是原告的承包商，被告經常來請款，原告
    本身是專門做飯店家具的承包，被告開家具工廠，所以對這
    個投資案有興趣，當初提到的同時，原告表示這個案子需要
    有些相關的費用，不能費用都是原告在花，然後承包就來賺
    錢，所以原告希望大家要平均分擔風險要來投資，被告也同
    意，同意的同時被告說要有個依據，故原告於收到被告所稱
    的投資款後才開系爭本票。收到投資款時間應該是系爭本票
    上寫的一百零八年三月十二日，原告不寫發票日係因是被告
    提到要有個依據，所以才開系爭本票表示確實有投資這個案
    子，原告當初聲請銀行本票是要開履約保證金本票給訴外人
    遠東集團，因為是履約保證所以要看工程進度來確定時間，
    所以不會押日期，本件當初投資的時間是不一定的，所以沒
    有押日期，押日期好像變成是借款，且投資案於疫情前本來
    已經在跟業主議價，疫情一發生業主就表示要先暫停等到疫
    情穩定再投資，故並未跟業主簽任何投資相關的契約，雖然
    沒有簽契約，但其實這個案子已經進行一兩年，投資的費用
    已經花下去，這個案子不能說就沒有了。支票票頭係因系爭
    本票出問題，所以銀行把整本本票本收回。
  ㈦因被告以前的名字叫李國賢，所以原告都叫其「阿賢」，並
    寫在票根上（參本院卷第六十九頁）。又原告主張並未於系
    爭本票上填寫發票日，票根上卻填寫發票日一百零八年三月
    十二日，係因原告要記錄是哪一天，像原告開給訴外人遠東
    集團的本票，沒有在票據上寫發票日，票頭也會註記日期。
    關於票據的原因關係是投資關係，假如不是投資，被告憑什
    麼拿二百五十萬元來給原告，平常都是原告要付貨款給被告
    ，投資後來確實是先暫停，原告也不知道現在被告會說這是
    借款，假如原告還要跟被告借款，被告如何敢承接原告的工
    程，且證人阮滄國有說是投資開的本票，對本件全卷證及資
    料均無意見。
三、證據：聲請筆跡鑑定及傳喚證人阮滄國，並提出本院一一一
    年度司票字第二九三一號民事裁定影本一件、原告法定代理
    人陳泓銘筆跡影本多件及法務部調查局問題文書鑑識實驗室
    受理筆跡鑑定案件送件說明一件為證。
乙、被告方面：
一、聲明：原告之訴駁回。
二、陳述略稱：
  ㈠被告不知道投資案一事，只知道被告抱錢到原告法定代理人
    陳泓銘的家，地址是臺北市○○區○○街○○巷○○○號二樓，原告
    法定代理人陳泓銘的配偶抱走錢，原告法定代理人陳泓銘才
    開系爭本票，時間是一百零八年三月十二日晚上，被告跟被
    告配偶抱去的，被告配偶可以作證，兩造是借錢的關係，不
    是投資的關係。兩造沒有簽借據，係因當時原告法定代理人
    陳泓銘表示系爭本票沒付錢，銀行也會直接給錢，被告才相
    信的。
  ㈡關於原告主張系爭本票發票日期並不是原告法定代理人陳泓
    銘所寫部分，實際上全部是原告法定代理人陳泓銘寫的，原
    告法定代理人陳泓銘有提票頭，看起來數字也是原告法定代
    理人陳泓銘寫的，如果超過三年才提示，系爭本票根本就沒
    有用，是律師告訴被告，被告才去提示，被告去銀行問系爭
    本票可不可以提示，銀行說可以，被告才去提示，對本件全
    卷證及資料均無意見。
三、證據：無。
丙、本院依職權調閱本院一一一年度司票字第二九三一號全卷。
    理    由
一、程序方面：
  ㈠按「本於票據有所請求而涉訟者，得由票據付款地之法院管
    轄。」，民事訴訟法第十二條定有明文。經查，本件原告訴
    請確認本票債權不存在訴訟，系爭本票記載付款地坐落臺北
    市敦化南路，屬本院轄區，故本院具有管轄權。
  ㈡次按確認法律關係之訴，非原告有即受確認判決之法律上利
    益者，不得提起之，民事訴訟法第二百四十七條第一項定有
    明文。所謂即受確認判決之法律上利益，係指法律關係之存
    否不明確，原告主觀上認其在法律上之地位有不安之狀態存
    在，且此種不安之狀態，能以確認判決將之除去者而言（最
    高法院五十二年台上字第一二四○號判例可資參照）。查本
    件系爭本票業經被告持以聲請本票裁定，經本院以一一一年
    度司票字第二九三一號民事裁定准許，而原告主張本票債權
    不存在，顯然兩造就系爭本票債權對原告存在與否已發生爭
    執，如不訴請確認，原告在私法上之地位將有受侵害之危險
    ，參酌首開說明，原告提起本件確認之訴以排除此項危險，
    應有確認利益。
二、原告主張意旨略以：本件原告於一百零八年間開具票面金額
    為二百五十萬元之系爭本票予被告，然並未於系爭本票填具
    發票日，亦未授權被告填寫，詎被告竟擅自嗣後填寫發票日
    ，使系爭本票發生票據效力，故系爭本票應為無效票據，縱
    非無效，兩造間亦無債權債務關係存在，被告應先證明其為
    執票人，爰依確認本票債權不存在之法律關係提起本件訴訟
    等語。被告答辯意旨則以：兩造是借錢的關係，不是投資的
    關係，系爭本票全部是原告法定代理人陳泓銘寫的，數字也
    是原告法定代理人陳泓銘寫的，如果超過三年才提示，系爭
    本票根本就沒有用，是律師告訴被告，被告才去提示，被告
    去銀行問系爭本票可不可以提示，銀行說可以，被告才去提
    示等語置辯。本件兩造對於下列事項並無爭執：㈠原告法定
    代理人於一百零八年三月十二日有收到被告交付二百五十萬
    元款項；㈡系爭本票所載受款人「李東霖」及金額「貳佰伍
    拾萬元正」、「2,500,000」部分均為原告法定代理人所寫
    。兩造爭執重點在於：㈠系爭本票是否簽發時未載發票日之
    無效票據？㈡系爭本票若非無效，是否欠缺原因關係致本票
    債權不存在？爰說明如后。
三、按票據法第十三條規定：「票據債務人不得以自己與發票人
    或執票人之前手間所存抗辯之事由對抗執票人。但執票人取
    得票據出於惡意者，不在此限。」。次按票據乃文義證券及
    無因證券，票據上之權利義務悉依票上所載文義定之，與其
    基礎之原因關係各自獨立，票據上權利之行使不以其原因關
    係存在為前提。執票人行使票據上權利時，就其基礎之原因
    關係確係有效存在不負舉證責任。且若票據債務人以自己與
    執票人間所存抗辯之事由對抗執票人，依票據法第十三條規
    定觀之雖非法所不許，仍應先由票據債務人就該抗辯事由之
    基礎原因關係負舉證之責任。惟當票據基礎之原因關係確立
    後，法院就此項原因關係進行實體審理時，當事人於該原因
    關係是否有效成立或已否消滅等事項有所爭執，即應適用各
    該法律關係之舉證責任分配原則，而非猶悉令票據債務人負
    舉證責任（最高法院一○五年度台簡上字第一號判決意旨參
    照）。如票據債務人依票據法第十三條規定主張其與執票人
    間有抗辯事由存在時，原則上仍應由票據債務人負舉證責任
    ，以貫徹票據無因性之本質，與維護票據之流通性（最高法
    院一○二年度台上字第四六六號判決意旨參照）。參酌前揭
    見解，執票人行使其票據權利時，僅就票據之真實性負舉證
    責任，對票據作成之原因，無庸證明，票據債務人主張與執
    票人間有抗辯事由存在時，應由票據債務人負舉證責任。
四、經查：㈠本院依職權調閱本院一一一年度司票字第二九三一
    號全卷內容顯示，被告確以執票人身分提示系爭本票遭退票
    ，原告質疑被告未執有系爭本票，與前揭卷證資料不符，不
    足採信；㈡原告雖主張系爭本票為簽發時未載發票日之無效
    票據云云，然系爭本票票頭有發票日一百零八年三月十二日
    之記載（參本院卷第六十九頁），且原告既稱開具系爭本票
    予被告是讓被告對其配偶有個交代，未載發票日之無效票據
    如何能讓被告對其配偶有個交代？若原告收受二百五十萬元
    款項卻交付填寫該金額之無效票據，此與詐騙有何不同？再
    者，原告聲請傳訊之證人阮滄國於本院一百一十一年八月三
    十一日言詞辯論期日證稱：「開本票的時候我不在場」、「
    我看字是原告法定代理人的字沒有錯。」（參本院卷第八十
    七頁、第八十八頁），原告法定代理人亦自承系爭本票所載
    受款人「李東霖」及金額「貳佰伍拾萬元正」、「2,500,00
    0」部分均為原告法定代理人所寫（參本院卷第八十九頁）
    ，則基於前揭各項事證，本院認為系爭本票並非簽發時未填
    寫發票日之無效票據，亦無依原告聲請進行筆跡鑑定之必要
    ；㈢依前所述，系爭本票既為原告簽發之有效票據，參酌前
    揭票據法第十三條規定及最高法院裁判意旨所示之見解，原
    告主張兩造間並無債權債務關係，系爭本票欠缺原因關係致
    本票債權不存在，應由原告就系爭本票欠缺原因關係負舉證
    責任，然原告聲請傳訊之證人阮滄國於本院一百一十一年八
    月三十一日言詞辯論期日證稱：「這個投資案是國外的買家
    到臺灣買飯店，但這個票為什麼會開之前的原因我不清楚」
    、「我只知道這張本票牽涉到這個投資案，但實質有沒有票
    據原因關係我不清楚」（參本院卷第八十八頁），顯然無法
    證明兩造間並不存在債權債務關係，原告對系爭本票欠缺原
    因關係致本票債權不存在之抗辯事由未能舉證證明，原告此
    部分主張亦屬無據。
五、綜上所述，原告請求確認被告執有系爭本票之票據債權不存
    在，其請求為無理由，不應准許，應予駁回。
六、本件訴訟費用額，依後附計算書確定如主文所示金額。
七、本件事證已明，兩造其餘攻擊防禦方法，於判決結果無影響
    ，故不一一論列，附此敘明。
八、據上論結，本件原告之訴為無理由，依民事訴訟法第七十八
    條，判決如主文。
中　　華　　民　　國　　111 　年　　9 　　月　　29　　日
                              臺北簡易庭
                              法      官  文衍正
以上正本係照原本作成。
如對本判決不服，須於判決送達後二十日內向本庭（臺北市重慶
南路一段一百二十六巷一號）提出上訴狀。（須按他造當事人之
人數附繕本）。如委任律師提起上訴者，應一併繳納上訴審裁判
費。
中　　華　　民　　國　　111 　年　　9 　　月　　29　　日
                              書  記  官  高秋芬
訴訟費用計算書：
項        目             金  額（新臺幣）        備  註 
第一審裁判費　　           25,750元
合　　　　計　　     　    25,750元